【裁判字號】    91,易,4357
【裁判日期】    920826
【裁判案由】    詐欺
【裁判全文】
臺灣高雄地方法院刑事判決                        九十一年度易字第四三五七號
    公  訴  人  臺灣高雄地方法院檢察署檢察官
    被      告  甲○○
        （原名高溎紈）
    選任辯護人  周崇賢律師
右列被告因詐欺案件，經檢察官提起公訴（九十一年度偵緝字第一０六五號），本院
判決如左：
    主  文
甲○○無罪。
    理  由
一、被告甲○○（原名高溎紈）基於意圖為自己不法所有之概括犯意，明知已無償債
    能力，竟連續於民國八十三年十月十九日、同年十一月四日、九日，在高雄市○
    ○區○○路一七六巷九號，以其經營之「鏗源企業有限公司」財務困難亟須週轉
    為由，向告訴人乙○○調借現款新臺幣（下同）各六十萬元、一百萬元、四十五
    萬元，合計二百零五萬元，並以高溎紈名義簽發高雄市小港區農會第００五七八
    ─三帳號、金額各二十五萬元之支票七紙，及高雄市第五信用合作社第一０六六
    ─三帳號、金額三十萬元之支票一紙，交由告訴人收執以資取信，致告訴人不疑
    有他，均如數借予，詎屆期提示均因存款不足而遭退票，迄今皆置之不理，且又
    改名為甲○○冀圖掩人耳目，致告訴人追索無著，因認被告甲○○涉有刑法第三
    百三十九條第一項之詐欺取財罪嫌。
二、按犯罪事實應依證據認定之，無證據不得推定其犯罪事實，又不能證明被告犯罪
    者，應諭知無罪之判決，刑事訴訟法第一百五十四條、第三百零一條第一項分別
    定有明文。又認定犯罪事實所憑之證據，雖不以直接證據為限，間接證據亦包括
    在內，然而無論直接或間接證據，其為訴訟上之證明，須於通常一般之人均不致
    有所懷疑，而得確信為真實之程度者，始得據為有罪之認定，倘其證明尚未達到
    此一程度，而有合理之懷疑存在而無從使事實審法院得有罪之確信時，即應由法
    院為諭知被告無罪之判決；而告訴人之告訴，係以使被告受刑事訴追為目的，是
    其陳述是否與事實相符，仍應調查其他證據以資審認，最高法院七十六年台上字
    第四九八六號、五十二年度台上字第一三００號分別著有判例可資參照。再按刑
    法第三百三十九條詐欺罪之成立，以意圖為自己或第三人不法所有，以詐術使人
    將本人或第三人之物交付或行為人因而得財產上之不法利益為要件，如行為人並
    未施用詐術，或其所用方法不能認係詐術，亦不致使人陷於錯誤，即均與該條之
    構成要件有間（參最高法院四十六年度台上字第二六０號判例），而民事債務當
    事人間，若有未依債務本旨履行給付之情形，在一般社會經驗而言，原因非一，
    因不可歸責之事由無法給付，或因合法得對抗他造主張抗辯而拒絕給付，其至債
    之關係成立後，始行惡意遲延給付，皆有可能，非必出於自始無意給付之詐欺犯
    罪一端，而刑事被告本無自證無罪之義務，苟無足以證明其在債之關係發生時，
    自始即具有不法所有意圖之積極證據，縱使被告就所負債務，惡意違約或不為履
    行，仍僅係被告應負民事上債務不履行責任，在別無積極證據之情形下，自難違
    反刑事訴訟法第一百五十四條之規定，以被告單純債務不履行之狀態，推定被告
    自始即有不法所有之意圖而施用詐術。況刑法上詐欺罪之立法意旨，係以禁止於
    經濟行為中使用不當之方法得利為規範目的，而經濟行為亦因其行為本質及類型
    ，而於交易領域中有其特有之行為特性，法律原則上固應保障交易之秩序，惟於
    具體案例中，亦應顧及交易雙方為交易行為時，是否有具體情事，足認其違背正
    當之經濟秩序，而應予以制裁。否則，經濟行為本身原寓有不同程度之不確定性
    或交易風險，交易雙方本應自行估量其主、客觀情事及搜集相關資訊，以作為其
    判斷之參考，除具上開違反詐欺罪之具體情事外，非謂當事人之一方未依約履行
    責任，即應成立詐欺罪。
三、公訴人認被告涉有上開犯嫌，無非係以告訴人之指訴及卷附被告所開立支票、告
    訴人存摺影本為其論據。訊據被告甲○○固坦承確有開立支票予告訴人收執等情
    不諱，惟堅決否認有何詐欺犯行，辯稱其於八十一年間係擔任六合彩組頭，告訴
    人則為其樁腳，當初因告訴人一次簽中五千九百多萬元的彩金，其將名下的不動
    產和工廠變賣、抵押後，已先給付告訴人二千多萬元，並經告訴人同意，就其餘
    不足部分由其開立支票分期攤還，其亦依約陸續給付至八十三年間為止，後來因
    經濟狀況已無法負擔，支票才開始跳票，其與告訴人間除了本件六合彩之債務關
    係外，並無其他金錢往來，亦從未向告訴人借款等語。
四、經查：
(一)告訴人雖指稱其於八十三年十月十九日、十一月四日及十一月九日先後借予被告
    六十萬元、一百萬元及四十五萬元，共計二百零五萬元云云，惟渠係分別於同年
    十月十九日、十一月四日、十一月九日自帳戶內提領現金六十萬元、一百萬元及
    五十萬元，共計二百一十萬元一節，有告訴人高雄市第五信用合作社帳號000
    0000000000號活期存款存摺影本一紙在卷可憑。是告訴人既係直接自
    帳戶內提領現金，而所提領之總金額與渠所稱借予被告之金額復不盡相符，則渠
    是否確有交付二百零五萬元之現款予被告，即非無疑。
(二)證人蘇利民於本院調查中證述當時被告是六合彩的組頭，其中有一期輸了六千萬
    元，由伊出面為被告及告訴人二人調解，約定被告將所有財產、工廠抵押償債，
    不足部分簽發支票分期償還，嗣後被告亦繼續繳款，直到八十二、三年間，被告
    便無法再還款，被告與告訴人係從經營六合彩才開始接觸的，二人並無任何生意
    往來，甚至亦無朋友交情，所以二人間除了六合彩債務之外，並無任何借貸關係
    等語，核與證人即被告前妻周宛蓁所證述之情節相符。是被告所辯本件係因分期
    清償六合彩彩金而起，並無任何借貸之情事等語，尚非虛詞。
(三)又告訴人自陳渠自八十二年間起便與被告開始有金錢上的往來，當時被告所簽發
    之支票均會如期兌現，信用良好，後來並曾由渠母親將房屋抵押借予被告五百萬
    元，並約定分五年償還，但只有陸續還了幾期，迨八十三年八、九月間，被告便
    向渠表示經濟狀況發生困難，渠因擔心若被告倒閉，將無法向渠母親交代，才又
    借予被告本件三筆款項等語（見本院九十二年三月五日訊問筆錄）。則告訴人縱
    有借予被告上開款項，惟於借款之初，對於被告經濟狀況惡化一節，顯已了然於
    胸，但為免渠母親所借出之款項亦受到牽累，而求償無門，遂仍同意借款，顯見
    渠並無任何陷於錯誤之情形。
五、綜上所述，告訴人是否確有貸予被告二百零五萬元，尚有可疑之處，縱依上開四
    (三)所述，告訴人亦對於被告之財務狀況確有相當程度之瞭解，並無任何陷於錯
    誤之情形，自難僅因被告所簽發之支票未能如期兌現一節，即推認被告有施用詐
    術之行為，此外，復查無其他積極證據足認被告有何不法所有之意圖，揆諸前開
    說明，自應依法為被告無罪之諭知。
據上論斷，應依刑事訴訟法第三百零一條第一項前段，判決如主文
中      華      民      國      九十二    年      八    月    二十六    日
                                      臺灣高雄地方法院刑事第八庭
                                          審判長法  官  曾  逸  誠
                        法  官  盧  怡  秀
                                                法  官  謝  雨  真
右正本證明與原本無異。
如不服本判決，應於判決送達後十日內，向本院提出上訴狀。
                                                書記官  陳  威  志
中    華    民    國      九十二      年      八      月     二十七     日


司法院資訊處製作；財團法人民間司法改革基金會備份。
